【裁判字號】    99,婚,41
【裁判日期】    990407
【裁判案由】    確認婚姻關係存在
【裁判全文】
臺灣臺南地方法院民事判決                99年度婚字第41號
原      告  乙○○
訴訟代理人  何冠慧律師
被      告  丁○○
上列當事人間確認婚姻關係存在事件，經本院於民國99年3月24
日言詞辯論終結，判決如下：
    主      文
確認原告與被告間之婚姻關係存在。
訴訟費用由被告負擔。
    事實及理由
一、原告起訴主張：
  （一）兩造原為夫妻，自民國96年起被告陸續以暴力及恐嚇方
        式強命原告離婚，被告以簡訊內容為：
     1、日期：96年1月12日；內容：不接電話，讓我更討厭你
        ，把離婚協議書帶給我簽，你要死要活，我懶的管。你
        有種去死死啊!
     2、日期：96年1月15日；內容：你等著被告吧，等著坐牢
        吧。
     3、日期：96年1月15日；內容：你不接電話，我就報案，
        你爸忌日你可能無法參加。
     4、日期：96年2月21日；內容：其餘事，何時談？跟誰談
        ？你？你媽？說清楚，否則我會讓你沒工作，坐牢，無
        法做人。請接電話。
     5、日期：96年2月22日；內容：藍嘟嘟跟你，你把他照顧
        好，你可以死，他不能有事，否則你死有餘辜。
     6、日期：96年2月22日；內容：再不接電話，你總要上班
        ，我會去砸車，你最好把東西還我。
     7、日期：96年2月24日；內容：你錢多，就天天修車，不
        然就好好把事情解決。
        脅迫恐嚇原告，原告迫於無奈下於96年10月2日簽立離
        婚協議書，原告簽立該協議書之際並非出於自由意志下
        所為。
  （二）又離婚協議書上證人欄之簽名及印章，均為被告自行填
        寫證人姓名及地址並蓋章，兩造因而於當日辦理離婚登
        記，爰請求確認兩造間婚姻關係存在等情。
  （三）按法律行為，不依法定方式者，無效；又兩願離婚，應
        以書面為之，有二人以上證人之簽名並應向戶政機關為
        離婚之登記，民法第73條前段、第1050條分別定有明文
        。次按民法第1050條所謂二人以上證人之簽名，固不限
        於作成離婚證書時為之，亦不限於協議離婚時在場之人
        ，始得為證人，然究難謂非親見或親聞雙方當事人確有
        離婚真意之人，亦得為證人。本件證人並未親見或親聞
        雙方當事人確有離婚真意之人。
  （四）綜上所述，兩造上開離婚協議書因不具備2人以上證人
        之簽名，而屬無效，兩造間之婚姻關係自仍存在，惟兩
        造依無效之離婚協議書所為之離婚登記既有無效之原因
        ，致兩造間之婚姻關係處於不明確之狀態，顯有以確認
        判決加以確認之法律上利益。
  （五）爰聲明：確認原告與被告間之婚姻關係存在。
二、被告則以：當初兩造離婚時是原告同意由被告轉知被告父母
    ，被告父母再授權被告在離婚協議書上簽名蓋章；又95年係
    原告吵著要離婚，離婚登記當天是原告叫被告一起去辦離婚
    ，離婚協議書是原告叫被告去買的。離婚協議書內容是被告
    寫完後由被告先簽，證人部分也已經寫完才交給原告簽名，
    原告當然出於自由意識。兩造是協議離婚，是原告逼被告離
    婚等語資為抗辯。
三、得心證之理由：
  （一）按確認法律關係之訴，非原告有即受確認判決之法律上
        利益者，不得提起之，民事訴訟法第247條第1項前段定
        有明文。又所謂即受確認判決之法律上利益，係指因法
        律關係之存否不明確，致原告在私法上之地位有受侵害
        之危險，而此項危險得以對於被告之確認判決除去之者
        而言，故確認法律關係成立或不成立之訴，苟具備前開
        要件，即得謂有即受確認判決之法律上利益，最高法院
        42年度臺上字第1031號判例意旨可資參照。查，本件原
        告主張兩造於78年1月1日結婚，嗣於96年10月2日向戶
        政機關辦理離婚登記，惟離婚協議書上之證人丙○○、
        甲○○並未親見或親聞兩造確有離婚真意，不生離婚之
        效力等語，既有原告所提戶籍謄本、離婚協議書影本在
        卷可稽，被告對之亦尚有爭執，則兩造間婚姻關係是否
        存在已有不明確之狀態，且得以判決確認，將此不安狀
        態除去，是原告起訴請求確認兩造間之婚姻關係存在，
        即有受確認判決之法律上利益，合先敘明。
  （二）次按兩願離婚，應以書面為之，有二人以上證人之簽名
        並應向戶政機關為離婚之登記，民法第1050條定有明文
        。又民法第1050條所謂二人以上證人之簽名，固不限於
        作成離婚證書時為之，亦不限於協議離婚時在場之人，
        始得為證人，然究難謂非親見或親聞雙方當事人確有離
        婚真意之人，亦得為證人。本件證人某甲、某乙係依憑
        上訴人片面之詞，而簽名於離婚證明書，未曾親聞被上
        訴人確有離婚之真意，既為原審所確定之事實，自難認
        兩造間之協議離婚，已具備法定要件，最高法院68年台
        上字第3792號亦著有判例。
     1、查，原告主張兩造離婚協議書上之證人丙○○及甲○○
        並未親見或親聞兩造確有離婚之真意等情，雖為被告所
        否認，惟依證人甲○○到庭證稱：「被告決定離婚時有
        打電話給我，時間我不記得，距離兩造辦離婚登記多久
        我不清楚，我跟被告說我同意兩造離婚，我全權授權被
        告自己決定離婚的事，丙○○是我先生，被告打電話給
        我的時候，我在我母親家，我先生在中和的家，被告也
        有打電話給我先生，是我回家後我先生跟我說的，我先
        生說他也跟被告講說我們支持被告早點離婚早點好，之
        後我沒有打電話找原告，原告也沒有跟我說她是否同意
        離婚，我先生也沒有跟原告來往。…（問：對被告所提
        委託書是否你所簽的？）是我簽的，是被告交給他妹妹
        拿來給我簽的，是我和我先生一起簽名的。我簽完名後
        到兩造辦離婚登記，我和我先生都沒有和原告聯絡」等
        語以觀（參本院99年3月24日言詞辯論筆錄），證人甲○○僅係依憑被告片面告知其決定離婚之事而出具委託
        書，再觀諸被告所提96年9月30日委託書記載：「本人
        丙○○、本人甲○○茲同意兒子丁○○與乙○○離婚，
        委託丁○○代為簽署離婚協議書上之證人，並授權丁○○權全處理與乙○○離婚各項協議事項」等語，亦堪認
        兩造協議離婚之證人甲○○、丙○○於出具前開委託書
        時，對於兩造離婚協議之內容並不知悉，證人甲○○復
        證稱自其出具前開委託書至兩造辦理離婚登記時，其與
        丙○○均未和原告聯絡等語，則揆諸前開判例意旨，自
        難認兩造協議離婚已具備法定之要件。
     2、至於原告主張其於前開離婚協議書上簽名並非出於自由
        意識云云，已為被告所否認，原告雖以被告所傳簡訊（
        原證2）主張係被告逼迫原告離婚云云，惟觀諸前開手
        機簡訊係於96年1、2月間所傳送，與兩造離婚登記之日
        （96年10月2日）實相距甚久，參以原告亦自承96年10
        月2日係兩造一同前往戶政機關辦理離婚登記等語在卷
        可按，原告復未就96年10月2日其簽署離婚協議書時受
        有何脅迫一節另舉證以實其說，則其此部分之主張即難
        憑採。
     3、然兩造離婚協議書上之2名證人，於兩造簽署離婚協議
        書時既均未在場，且上開證人出具委託書授權被告在離
        婚協議書上簽名後，亦未曾詢問原告是否有離婚之真意
        ，則尚難認兩造之協議離婚已具備法定要件，從而，原
        告請求確認兩造間之婚姻關係存在，為有理由，應予准
        許。
四、訴訟費用負擔之依據：民事訴訟法第78條。
中    華    民    國    99    年     4    月     7    日
                  家事法庭法  官  林育幟
以上為正本係照原本作成
如對本判決上訴，須於收受判決正本後20日內提出上訴狀。
中    華    民    國    99    年     4    月     7    日
                          書記官  陳世明

司法院資訊處製作；財團法人民間司法改革基金會備份。
